【裁判字號】    90,家抗,93
【裁判日期】    901031
【裁判案由】    離婚
【裁判全文】
臺灣高等法院高雄分院民事裁定  九十年度家抗字第九三號
      抗  告  人  甲○○
      相  對  人  乙○○
右當事人間因離婚事件，對於中華民國九十年九月十九日臺灣高雄地方法院九十年度
婚字第四六五號所為裁定提起抗告，本院裁定如左：
      主      文
原裁定廢棄，發回台灣高雄地方法院。
      理      由
一、抗告意旨略以：
  (一)查抗告人與相對人於民國八十五年七月二十日辦理婚登記，當時相對人於其原住
    所地桃園縣中壢市○○里○○里○○路七八七巷二弄四三號，遷入抗告人住所地
    高雄縣岡山鎮○○里○○○路○段三七號，直至八十七年八月二十四日因安排子
    女賴玉婷、賴正博至桃園就學，相對人方「獨自」由上開抗告人住所地遷出至桃
    園縣龜山鄉○○村○○路八巷七號六樓，有戶籍謄本可證。則依民法第一千零二
    條之規定，兩造結婚當時顯係以抗告人高雄縣岡山鎮之住所為夫妻之共同住所地
    ，嗣於八十七年八月，兩造方協議由相對人「獨自」遷出上開抗告人住所，至桃
    園縣龜山文化村公園路八巷七號六樓為相對人個人之住所地至明。又觀兩造結婚
    後四年期間，兩人先後於八十五年租屋於桃園市中壢白馬莊，八十六年十一月又
    共同遷居於桃園縣龜山鄉○○村○○路八巷七號六樓，八十九年八月更各自遷移
    於目前之處所居住，顯見當事人間並無久住桃園市中壢白馬莊或桃園縣龜山鄉○
    ○村○○路八巷七號六樓之意思，則何足認定有以該二處作為夫妻共同住所地之
    協議？原審僅因二人共同生活期間曾住於桃園，即推論有以上開賃居地為夫妻共
    同住所地之合意實有未當。
  (二)又本件相對人請求與抗告人離婚，其原因事實發生於兩造結婚後賃居於桃園市中
    壢白馬莊與桃園縣龜山鄉○○村○○路八巷七號六樓期間，其居所地之台灣桃園
    地方法院得為本件管轄。然此管轄規定性質上僅為婚姻事件之特別管轄，而非專
    屬管轄之規定，並無排除適用同法有關一般管轄規定，故抗告人住所地之法院對
    本案亦有管轄權。查本件抗告人住所地結婚前後均為高雄縣岡山鎮○○○路○段
    三七號，本件相對人向抗告人住所地之法院即原審訴請與抗告人離婚，而抗告人
    收受起訴狀後亦無異議與相對人為本案訴訟程序，迄今已逾五月多，對於促進本
    案程序之進行早已投注相當之時間、勞力與金錢，如今若再以本件原因事實係發
    生於桃園為由，將本案移送台灣桃園地方法院管轄，不但會增加抗告人舟車往返
    高雄桃園兩地之時間、勞力與金錢，造成抗告人應訴之不便，且對於同一事實又
    須重開辯論，亦形成法院訴訟資源之浪費，是否必要？不無可議。爰請求廢棄原
    裁定等語。
二、按管轄權之有無，乃程序問題，應依原告主張從形式上認定，與其實體請求是否
    成立無涉，最高法院六十五年台抗字第一六二號判例可資參照。本件相對人主張
    抗告人有民法第一千零五十二條第一項第三款、第五款、第六款及第二項之事由
    而向原審訴請離婚，依民事訴訟法第五百六十八條第一項之規定，離婚之訴係專
    屬管轄，茲應審究者，抗告人之住所地法院有無管轄權？爰論述如後。
三、經查：
  (一)按離婚之訴，專屬夫妻之住所地法院管轄。但訴之原因事實發生於夫或妻之居所
    地者，得由各該居所地之法院管轄，民事訴訟法第五百六十八條第一項定有明文
    。而所謂「夫妻之住所地」，應解為「夫、妻之住所地」或「夫或妻之住所地」
    ，亦即兼含「夫之住所地」及「妻之住所地」在內。蓋就上開但書之規定觀之，
    該條並非限縮婚姻事件之專屬管轄法院，而另規定得擴張由訴之原因事實發生地
    之特別管轄法院管轄，是應從寬解釋，以符合立法本旨。故而夫妻住所不同時，
    各住所地法院均有管轄權，自非僅以夫妻共同住所地之法院管轄。
  (二)又按夫妻之住所，由雙方共同協議之；未為協議或協議不成時，得聲請法院定之
    ；法院為前項裁定前，以夫妻共同戶籍地推定為其住所，民法第一千零二條固有
    明文。然夫妻住所之設定與夫妻應履行同居之義務尚有不同，住所乃決定各項法
    律效力之中心地，非民法所定履行同居義務之唯一處所。夫妻縱未設定住所，仍
    應以永久共同生活為目的，而互負履行同居之義務，要屬當然（司法院大法官會
    議釋字第四五二號解釋參照），因此，縱然夫妻間應互負同居義務，夫妻之住所
    亦不必同一，其各自住所不同，並無不可。是以本件尚不得僅以法定夫妻履行同
    居處所而認定管轄法院。
  (三)本件據抗告人於原審到庭陳稱：「（問：現戶籍有無設於同處所？）沒有。‧‧
    ‧結婚之後，抗告人要求要我搬出來共同生活，兩造及所生小孩就共同居住在我
    朋友桃園縣龜山鄉○○路八巷七號六樓的家。地點我有跟我太太商量過，且有帶
    她去看過，‧‧‧八十六年十一月、十二月時搬進去住，在那裡大約住了二十一
    個月。後來搬到桃園中壢市白馬莊時，發生爭吵，後來我有去找我岳父、岳母談
    ，但是沒有結果，我就回來岡山。我的東西放在白馬莊租屋處。抗告人自己把東
    西搬到大園中正東路十巷十四之三號，都沒有跟我說。抗告人從來沒有跟我來過
    岡山一起生活。」等語（見原審卷第三八頁），其所述目前居住於高雄縣岡山鎮
    一節，為相對人所不爭執，且抗告人目前之戶籍亦設於高雄縣岡山鎮，此有其戶
    籍謄本在卷可參（原審卷第三一頁），是其目前之住所為高雄縣岡山鎮應堪認定
    。揆諸上開說明，本件縱使兩造婚後曾約定住所在桃園縣，且抗告人亦曾與相對
    人在桃園共同居住，惟抗告人目前之住所地既在高雄縣岡山鎮，則其住所地之法
    院即原審法院自應有管轄權。
四、原審以：抗告人主張兩造約定共同住所在桃園縣，且兩造最後共同住所在桃園縣
    住處，至於抗告人後來搬遷桃園縣，住於高雄縣岡山鎮，惟高雄縣岡山鎮並非經
    兩造協議之共同生活處所，因認本件兩造住所係在桃園縣，而抗告人起訴之原因
    事實發生地係在桃園縣，應專屬由臺灣桃園地方法院管轄，原審無管轄權，故依
    職權將本件移送於臺灣桃園地方法院。是乃排除抗告人住所地法院管轄之適用，
    尚有未合。抗告意旨聲明廢棄原裁定，為有理由，爰予廢棄，並發回原審法院為
    適法之裁判。
據上論結，本件抗告為有理由，依民事訴訟法第四百九十二條第二項，裁定如主文。
中      華      民      國    九十      年      十      月    三十一    日
                                      臺灣高等法院高雄分院民事第一庭
~B1審判長法官  黃金石
~B2      法官  吳登輝
~B3      法官  魏式璧
右正本係照原本作成。
如對本裁定再抗告，須於裁定送達後十日內向本院提再抗告狀，並應繳納再抗告費新
臺幣四十五元。
中    華    民    國         九十       年     十一     月      二      日
~B法院書記官  林靜霙
                                                                        Ｈ


司法院資訊處製作；財團法人民間司法改革基金會備份。
